最高法院刑事判決　　　　　　　　　　　　　　　九十一年度台上字第四六七八號
　　上　訴　人　乙○○
　　　　　　　　甲○○
右上訴人等因偽造文書案件，不服台灣高等法院中華民國八十九年四月五日第二審判
決（八十九年度上訴字第四三０號，起訴案號：台灣台北地方法院檢察署八十七年度
偵字第一二八七一、一六九六七號），提起上訴，本院判決如左：
    主  文
上訴駁回。
    理  由
按刑事訴訟法第三百七十七條規定，上訴於第三審法院，非以判決違背法令為理由，
不得為之。是提起第三審上訴，應以原判決違背法令為理由，係屬法定要件。如果上
訴理由狀並未依據卷內訴訟資料，具體指摘原判決不適用何種法則或如何適用不當，
或所指摘原判決違法情事，顯與法律規定得為第三審上訴理由之違法情形，不相適合
時，均應認其上訴為違背法律上之程式，予以駁回。本件上訴人乙○○、甲○○上訴
意旨略稱：(一)、原判決認定乙○○、甲○○共同意圖為自己不法之所有，明知經營之
祥蒞企業有限公司（下稱祥蒞公司）營運狀況已不敷財務週轉之需，竟於民國八十六
年十一月二十九日，向先前與渠等有資金往來之李光輝，佯稱祥蒞公司經營狀況頗具
規模，業務蒸蒸日上，為獲取更多利潤，先前借款之額度可提高云云，致李光輝陷於
錯誤，而與上訴人等簽訂於新台幣（下同）一千五百萬元額度內之借貸契約，乙○○
為取信於李光輝，乃利用祥蒞公司不知情之某員工，至某刻印店內委人偽刻「白翼有
限公司」（下稱白翼公司）印章一枚，以此偽刻之印章蓋於發票人陳素真、合作金庫
永和支庫、八十七年六月五日、第0000000號、面額九十五萬三千六百七十元
，及發票人劉福禱、中國農民銀行中和分行、八十七年六月十三日、第０二九一七六
號、面額四十五萬六千三百元之二張支票之背書欄上，並持交李光輝，予以行使，以
資取信，而詐借款項，足生損害於李光輝及白翼公司等情，因而依牽連犯論以上訴人
等行使偽造私文書罪。卻未說明其所憑，已有未合，且依此事實，亦僅乙○○一人偽
刻印章蓋於支票上，甲○○並未參與，復不知情，原判決以臆測而論以上訴人等均為
共同正犯，不僅採證違法，亦有適用法則不當之違誤。(二)、原判決未就刑法第五十七
條所列各款之情形，於理由欄內具體說明，且未審酌上訴人等有無前科，遽為科刑之
判決，自有判決理由不備及適用法則不當之違法。(三)、上訴人等於原審辯稱祥蒞公司
於八十六年六月間遭世驊彩色製版有限公司（下稱世驊製版公司）積欠數百萬元，致
週轉失靈，乃向李光輝借款，李光輝亦知此情，因李光輝要求以客票作擔保，乙○○
乃向游進福（嗣改名為游喬棟）、連麗英夫婦借票，非蓄意詐欺。證人焦富康已證稱
積欠祥蒞公司及乙○○共八百多萬元等語，足見上訴人等之辯解屬實，乃原判決未就
證人焦富康有利於上訴人等之證詞，說明何以不足採之理由，自有判決理由不備之違
法。(四)、乙○○係以祥蒞公司週轉為由向李光輝借款，以往亦曾借貸，並有償還，本
件因祥蒞公司嗣後經營不善致週轉失靈，純屬民事借貸問題，無關刑事詐欺犯行，原
判決認上訴人等有詐欺意圖，採證違反經驗法則。(五)、原判決認上訴人等明知祥蒞公
司與「福運機械工程有限公司」（下稱福運公司）、「白翼公司」實無交易事實，竟
虛偽製作買受人為「福運公司」之統一發票二紙及買受人為「白翼公司」之統一發票
一紙，而以此不實內容之文書，出示李光輝，予以行使，以資取信，足生損害於李光
輝、福運公司及白翼公司等情，但此部分甲○○並不知情，復未參與，原判決以臆測
認此部分上訴人等均成立刑法第二百十五條之業務登載不實文書罪，亦有適用法則不
當之違法。(六)、蔡憲忠為伊銘國際股份有限公司（下稱伊銘公司）股東，其在伊銘公
司之「紙張訂購確認單」上填載「係萬人出版社用紙」一語，並非上訴人等指示其填
載，乃其自行填載，原判決認係上訴人等指示其填載，上訴人等亦應成立刑法第二百
十五條之業務登載不實文書罪，採證認事亦有違誤。(七)、據台北市票據交換所函復，
祥蒞公司係於八十七年六月五日始被列為拒絕往來戶，原判決竟認上訴人等於八十七
年二月間，已明知無支付及信用能力，即萌意圖為自己不法所有之詐欺犯意，所認事
實與證據資料亦有不符云云。
惟查：(一)、在支票背面偽造他人署押，或盜蓋他人印章，而為背書，其偽造支票背書
，在票據法上係表示對支票負擔保責任之意思，為法律規定之要式文書，並非依習慣
表示一定用意之證明，而其此項行為，足以生損害於他人，故應成立偽造私文書罪。
又共同正犯之成立，祇須具有犯意之聯絡、行為之分擔，既不問犯罪動機起於何人，
亦不必每一階段犯行，均參與，共同正犯間，非僅就自己實施之行為負其責任，並在
犯意聯絡之範圍內，對於他共同正犯所實施之行為，亦應共同負責。乙○○未經「白
翼公司」同意，擅自囑其祥蒞公司之員工至刻印店盜刻「白翼公司」之印章，並以概
括犯意，持之蓋於前開發票人陳素真及劉福禱之二張支票之背書欄上，並連續持交李
光輝，以資取信，而詐借款項等情，已據乙○○供認在卷（見上訴審卷第四十三、四
十四頁），核與李光輝所訴情節相符（見偵字第一六六九九號影印偵查卷第四頁），
並有該二張支票正反面、退票理由單、借據可證（見偵字第一六六九九號影印偵查卷
第六頁、第十頁、第二十八頁正反面）。乙○○應成立行使偽造私文書罪，原判決已
加說明，自無判決理由不備之違法情形。又乙○○向李光輝借款，甲○○亦供承有參
與（見偵字第一六六九九號影印偵查卷第六十七頁反面）；李光輝並指稱「盜蓋白翼
公司印章於前述陳素真之合作金庫永和支庫支票上背書，甲○○有在該支票之白翼公
司印文下寫號碼」等語，經查該支票上白翼公司之背書印文下確有號碼（見偵字第一
六六九九號影印偵查卷第一０一頁正反面、第十頁）；且祥蒞公司向李光輝所借款之
借據，其連帶保證人為乙○○與甲○○（見偵字第一六六九九號影印偵查卷第六頁）
。原判決據此，說明甲○○就前開犯行，與乙○○間互有犯意聯絡及行為分擔，應成
立連續行使偽造私文書、詐欺之共同正犯，依牽連犯從一重論以共同連續行使偽造私
文書罪，並無適用法則不當之違法。(二)、刑法第二百十六條、第二百十條之行使偽造
私文書罪，為五年以下有期徒刑，原判決論以上訴人等行使偽造私文書罪，審酌上訴
人等犯罪之動機、目的、手段、受害金額高達二千四百餘萬元，以及犯罪後迄未與被
害人達成和解，態度不佳等一切情狀，判處乙○○有期徒刑二年六月、判處甲○○有
期徒刑二年四月，所處刑度未逾法定刑之範圍，亦無判決理由不備或適用法則不當之
可言。上訴意旨就偽造私文書部分，所指摘原判決違法事項，顯與法律規定得為第三
審上訴理由之違法情形不相適合，其上訴違背法律上之程式，應予駁回。
又裁判上一罪案件之重罪部分得提起第三審上訴，其輕罪部分雖不得上訴，依審判不
可分原則，第三審法院亦應併予審判，但以重罪部分之上訴合法為前提，如該上訴為
不合法，第三審法院既應從程序上予以駁回，而無從為實體上判決，對於輕罪部分自
無從適用審判不可分原則，併為實體上審判（本院七十六年台上字第二二０二號判例
參照）。上訴意旨關於(三)、(四)、(五)、(六)、(七)部分，均屬對刑法第三百三十九條第一項
之詐欺或第二百十五條之業務登載不實文書部分予以指摘，此輕罪部分，分別屬於刑
事訴訟法第三百七十六條第一、四款之案件，經第二審判決，原不得上訴第三審法院
，因其牽連之重罪即行使偽造私文書部分之上訴為不合法，已見前述說明，則對於輕
罪部分自無從適用審判不可分原則，併為實體上審判，故此部分之上訴，應併予駁回
。
據上論結，應依刑事訴訟法第三百九十五條前段，判決如主文。
中      華      民      國    九十一    年      八      月    二十二    日
                              最高法院刑事第九庭
                                  審判長法官  陳  炳  煌
                                        法官  陳  正  庸
                                        法官  韓  金  秀
                                        法官  吳  信  銘
                                        法官  徐  文  亮
      右正本證明與原本無異
                                              書  記  官
中      華      民      國    九十一    年      八      月    二十六    日
